【裁判字號】    97,上易,706
【裁判日期】    971223
【裁判案由】    返還房屋等
【裁判全文】
臺灣高等法院民事判決        97年度上易第706號
上  訴  人    臺灣臺北看守所
法定代理人    甲○○
訴訟代理人    丁○○
上  訴  人    乙  ○
被 上訴 人    丙○○○
訴訟代理人    乙  ○
上列當事人間返還房屋等事件，上訴人對於中華民國97年7月3日
臺灣板橋地方法院97年度訴字第628號第一審判決，各自提起上
訴，經本院於97年12月2日言詞辯論終結，判決如下：
    主      文
原判決關於命乙○給付之金額超過新台幣壹萬肆仟捌佰元本息及
按月給付之金額超過新台幣壹仟肆佰捌拾元之訴部分及該部分假
執行之宣告暨訴訟費用之裁判均廢棄。
上開廢棄部分，臺灣臺北看守所在第一審之訴及假執行之聲請均
駁回。
臺灣臺北看守所之上訴及乙○之其餘上訴均駁回。
第一、二審訴訟費用，關於臺灣臺北看守所之上訴部分，由臺灣
臺北看守所負擔；關於乙○上訴部分，由臺灣臺北看守所負擔十
分之七，餘由乙○負擔。
    事實及理由
一、本件上訴人即被上訴人臺灣臺北看守所 (下稱臺北看守所)
    聲明求為判決：(一)原判決關於駁回臺北看守所後開第(二)、(三)
    項之訴部分廢棄。(二)被上訴人丙○○○應將坐落臺北縣土城
    市○○段567地號土地 (下稱系爭土地)上門牌號臺北縣土城
    市○○路○段342號房屋 (下稱系爭房屋)騰空返還臺北看守
    所。(三)減縮請求被上訴人乙○、丙○○○應再給付臺北看守
    所新台幣（下同）11萬5,176元及自起訴狀繕本送達之翌日
    即民國（下同）96年11月15日起，至清償日止，按年息5%
    計算之利息，暨自96年11月1日起，至返還系爭房屋之日止
    ，按月給付臺北看守所1萬4,143元。(四)願供擔保請准宣告假
    執行。(五)上訴人乙○之上訴駁回。
    被上訴人即上訴人乙○聲明求為判決：(一)臺北看守所之上訴
    駁回。(二)如受不利判決，願預供擔保請准宣告免為假執行。
    (三)原判決關於不利上訴人乙○部分廢棄。(四)上開廢棄部分，
    臺北看守所在第一審之訴及假執行之聲請均駁回。
    被上訴人丙○○○聲明求為判決：(一)臺北看守所之上訴駁回
    。(二)如受不利判決，願預供擔保請准宣告免為假執行。
二、臺北看守所起訴主張：系爭房屋 (80年6月3日門牌整編前門
    牌號為臺北縣土市鄉○○街6巷4號1樓)係伊所管理之員工宿
    舍，伊並於69年1月30日將之借與當時任職於伊看守所之乙
    ○使用，因乙○已於71年3月1日退休，且依行政院74年5 月
    18日台七十四人政肆字第14927號函文 (下稱行政院74年5月
    18日函文)釋示，其退休後續住系爭房屋之期限僅至系爭房
    屋處理時止，因伊已規畫處理系爭房屋，乃於95年12月1日
    發函通知乙○應於95年12月31日前將系爭房屋騰空返還予伊
    ，惟其置之不理，經伊再於96年10月2日以存證信函通知乙
    ○至遲應於96年10月31日前將系爭房屋騰空返還予伊，惟其
    仍拒不返還，顯屬無權占有；又丙○○○為乙○之妻，與乙
    ○同住在系爭房屋內，亦屬無權占有，應一同將系爭房屋騰
    空返還；又乙○及丙○○○既自96年1月1日起無權占有系爭
    房屋，即受有免付系爭土地及系爭房屋租金之利益，致伊受
    有損害，伊自亦得依土地法第97條第1項規定，請求彼等給
    付迄至系爭房屋返還時止，相當於租金之利益，並應以系爭
    房屋課稅現值34萬1,546元加計系爭土地公告即申報地價總
    額10%計算等情，爰依據民法第767條之規定、及侵權行為、
    不當得利之法則，求為命乙○及丙○○○將系爭房屋騰空返
    還予伊，並給付14萬1,440及自96年11月15日起，至清償日
    止，按年息5%計算之利息，暨自96年11月1日起，至返還系
    爭房屋之日止，按月給付1萬4,144元之判決 (原審判命乙○
    應將系爭房屋騰空返還臺北看守所，並應給付臺北看守所2
    萬6,021元及自96年11月15日起，至清償日止，按年息5% 計
    算之利息，暨自96年11月1日起，至返還系爭房屋之日止，
    按月給付2,960元；而駁回臺北看守所其餘之請求。臺北看
    守所及乙○各自就其敗訴部分聲明不服，提起上訴)。
    乙○則以：伊自69年1月間起，即經臺北看守所配住於系爭
    房屋，迄今已逾28年，依中央各機關學校國有眷舍處理要點
    (下稱國有眷舍處理要點)第3點規定，係合法現住人，自無
    須返還系爭房屋，且依行政院74年5月18日函文釋示，亦應
    准伊續住至系爭房屋處理為止；又縱臺北看守所有處理系爭
    房屋之必要，亦應依行政院人事行政局83年5月6日83局給字
    第16901號函文 (下稱人事行政局83年5月6日函文)所示，對
    伊予以安置；又系爭房屋坐落地點生活機能不佳，且房舍破
    舊，不具有臺北看守所所主張之價值云云；而丙○○○則以
    ：伊係基於乙○之配偶身分，與乙○同住於系爭房屋內，並
    無獨立占有系爭房屋之意思等語，資為抗辯。
三、經查系爭房屋為臺北看守所所管理之眷舍，於69年1月30 日
    借與當時任職於臺北看守所之乙○居住使用；乙○已於71
    年3月1日退休，於退休後仍繼續與其妻丙○○○共同居住在
    系爭房屋內；臺北看守所曾先後於95年12月1日、96年10 月
    2日發函通知乙○應於95年12月31日、96年10月31日前將系
    爭房屋騰空返還，惟乙○及丙○○○迄今仍居住於系爭房屋
    內之事實，為兩造所不爭執，並有土地登記謄本、系爭房地
    所有權狀、門牌整編對照表、臺北看守所95年12月1日函文
    、96年10月2日函文、存證信函、臺北看守所眷屬宿舍配住
    通知單及銓敘部71年2月23日函文可稽 (見原審板簡調字卷8
    至17、31至33頁)，自堪信為真實。
四、臺北看守所主張乙○及丙○○○無權占有伊所管理之系爭房
    屋，應將系爭房屋騰空返還予伊，並應自96年1月1日起，加
    付相當於系爭房地租金之不當得利等語；而乙○及丙○○○
    則以前揭情詞置辯。經查：
(一)、按借用人應於契約所定期限屆滿時，返還借用物；未定期限
    者，應於依借貸之目的使用完畢時返還之，民法第470條第
    1項前段定有明文；又因任職關係獲准配住宿舍，其性質為
    使用借貸，目的在使任職者安心盡其職責，是倘借用人因退
    休、離職，而喪失其與所屬機關之任職關係，當然應認依借
    貸之目的，已使用完畢，配住機關自得請求返還 (最高法院
    44 年台上802號判例、82年度台上字第2814號及91年度台上
    字第1926號判決參照)。本件乙○既係因任職關係而獲配系
    爭房屋居住，應認其與臺北看守所間就系爭房屋成立使用借
    貸契約。而乙○既已於71年3月1日退休，依上開說明，自應
    認已依借貸之目的使用完畢。
(二)、乙○主張伊係國有眷舍處理要點第3點所規定之合法現住人
    ，固為臺北看守所所不爭執 (見本院卷33頁)，惟依行政院
    74年5月18日函文所示，眷舍合法現住人僅准續住至宿舍「
    處理」時為止，而所謂「處理」，係指眷舍除依國有眷舍處
    理要點規定處理外，如機關學校依規定興建職務宿舍而拆除
    ，或為應各機關學校發展需要而拆除，或改變用途，或因公
    共設施需要而拆除，或依公產管理相關規定處理等情形均屬
    之，有公務人員住宅及福利委員會95年5月19日住福工字第
    0950304077號書函可稽 (見本院卷37頁)。查系爭房地業經
    編入「臺灣板橋地方法院檢察署社區型檢察官職務宿舍興建
    計畫」，並經國家資產經營管理委員會第52次委員會會議作
    成繼續保留公用之決議，有行政院人事行政局95年11月28
    日局授住字第0950308815號函文及法務部暨所屬機關經管眷
    舍同意保留公用清冊可稽 (見本院卷38至40頁)，足見臺北
    看守所在95年間確有處理系爭房屋之具體計畫，是其於95
    年12月1日發函通知乙○於同年月31日前返還系爭房屋，洵
    屬正當。從而，應認乙○自上開返還期限屆滿之翌日即96
    年1月1日起，即無權占有系爭房屋，是臺北看守所依據民法
    第767條之規定，請求乙○騰空返還系爭房屋，自屬有據。
    至人事行政局83年5月6日函文所載：「眷屬宿舍如改建職務
    宿舍，對原合法現住之退休人員，由宿舍經管機關考量安置
    」，經核僅屬建議性質，並不具拘束力，尚難據以認定乙○
    在未經臺北看守所予以安置前仍屬有權占有系爭房屋。
(三)、次按受僱人、學徒或基於其他類似之關係，受他人之指示，
    而對於物有管領之力者，僅該他人為占有人，民法第942條
    定有明文；又配偶基於共同生活關係而居住於系爭房屋內者
    ，應屬民法第942條所規定之占有輔助人 (最高法院82年度
    台上字第3057號判決參照)。查臺北看守所對於丙○○○係
    基於乙○之配偶身分而居住在系爭房屋內之事實既不爭執，
    依上開說明，應認丙○○○僅係乙○之占有輔助人，並無獨
    立占有系爭房屋之意思。是臺北看守所依據民法第767條之
    規定，併請求丙○○○返還系爭房屋，即屬無據。
(四)、又按無法律上之原因而受利益，致他人受損害者，應返還其
    利益，民法第179條前段定有明文；又損害賠償，除法律另
    有規定或契約另有訂定外，應以填補債權人所受損害及所失
    利益為限，民法第216條第1項亦有明文。又無權占有他人房
    地，可能獲得相當於租金之利益，為社會通常之觀念 (最高
    法院61年台上字第1695號判例參照)。乙○自96年1月1日起
    ，占有系爭房地既已無正當權源，有如上述，自屬無法律上
    之原因，而獲有相當於系爭房地租金之利益，致系爭房地之
    管理機關即臺北看守所受有無法使用系爭房地之損害，乙○
    自應負返還其利益予臺北看守所之責。至丙○○○既未獨立
    占有系爭房屋，自未受有相當於系爭房地租金之利益，是臺
    北看守所依據不當得利及侵權行為之法則，併請求丙○○○
    給付相當於租金之利益，亦屬無據。
(五)、另按城市地方房屋之租金，以不超過土地及其建築物申報總
    價年息10 %為限；又上開所謂土地價額，係指土地所有權人
    依土地法所申報之地價，惟公有土地依各宗土地之公告地價
    為申報地價，土地法第97條第1項、第148條及土地法施行法
    第25條前段及平均地權條例施行細則第21條前段分別定有明
    文。爰斟酌系爭房地坐落在臺北看守所對面，系爭房屋構造
    為鋼筋混凝土造，位於4層樓建築之1樓，屋齡將近30年，均
    係供作員工宿舍使用，雖鄰近清水國小、清水高中及家樂福
    超市，生活機能尚屬健全，惟屬低密度開發地區，空地比例
    較大 (見外放宏大不動產估價師聯合事務所估價報告書)等
    情狀後，認應按系爭房地之申報總價年息5%計算系爭房地之
    不當得利為適當。又系爭房地既屬國有財產，並供作宿舍使
    用，是其利用價值，自不能與一般民宅相提並論，是臺北看
    守所援引房屋仲介公司之售屋資料，所為系爭房屋之租金利
    益應按每平方公尺1,335元至2,003元計算之主張，尚不足取
    。
(四)、末查系爭房屋課稅現值為34萬1,546元，其坐落基地占用系
    爭土地面積共計85.5平方公尺 (見原審板簡調字卷10、19
    頁)，因屬4戶共同使用，應按其1/4即21.375平方公尺計算
    ；又系爭土地自96年1月1日起迄今之公告即申報地價為每平
    方公尺1萬7,256元 (臺北看守所誤認為每平方公尺1萬2,243
    元─見原審板簡調字卷20頁)，依此計算，臺北看守所每月
    所受相當於租金之損失為2,960元 (其計算式為：341, 546
    元＋17,256元×21. 375＝710,393元；710,393元×5%÷12
    ＝2,960元，元以下四捨五入)。惟臺北看守所既係請求乙○
    及丙○○○共同返還上開利益 (見本院卷6、53、60頁)，而
    丙○○○復無給付義務，已如上述，依民法第271條規定，
    臺北看守所可得向乙○請求返還相當於租金之利益，僅為每
    月1,480元 (其計算式為：2,960元÷2＝1,480元)。從而，
    臺北看守所依據不當得利及侵權行為之法則，請求乙○給付
    自96年1月1日起，至同年10月31日止，相當於租金之利益1
    萬4,800元 (其計算式為：1,480元×10＝14,800元)及加付
    法定遲延利息，暨自96年11月1日起至返還系爭房屋之日止
    ，按月給付1,480元，自屬有據；至逾上開金額之請求，即
    屬無據。
五、綜上所述，臺北看守所依據民法第767條之規定，請求乙○
    騰空返還系爭房屋；依據不當得利、侵權行為之法則，請求
    乙○給付1萬4,800元及自96年11月15日起，至清償日止，按
    年息5%計算之利息，暨自96年11月1日起，至返還系爭房屋
    之日止，按月給付1,480元部分，自屬應予准許；至逾上開
    金額之請求，即屬不應准許。又臺北看守所依據民法第767
    條之規定，請求丙○○○騰空返還系爭房屋，及依據不當得
    利、侵權行為之法則，請求丙○○○與乙○共同給付11 萬
    5,176元及自96年11月15日起，至清償日止，按年息5%計算
    之利息，暨自96年11月1日起，至返還系爭房屋之日止，按
    月給付1萬4,143元部分，亦屬不應准許。從而，原審就上開
    不應准許之請求乙○給付金錢之其中1萬1,221元 (其計算式
    為：26,021元－14,800＝11,221元)本息暨按月給付金額超
    過1,480元 (其計算式為：2,960元－1,480元＝1,480元)部
    分，所為乙○敗訴之判決，尚有未洽，乙○之上訴論旨指摘
    原判決此部分不當，求予廢棄改判，為有理由；就上開不應
    准許之請求乙○給付金錢、及請求丙○○○返還房屋及給付
    金錢部分，所為臺北看守所敗訴之判決，並無違誤，臺北看
    守所之上訴論旨指摘原判決各該部分不當，求予廢棄改判，
    為無理由；就上開應予准許之請求乙○返還系爭房屋及給付
    金錢部分，所為乙○敗訴之判決，並無不合，乙○之上訴論
    旨指摘原判決此部分不當，求予廢棄改判，為無理由。又
    本件訴訟標的之金額及價額合計未逾150萬元，不得上訴第
    三審，經本院判決後即告確定，是兩造聲請假執行及免為假
    執行，經核均無必要。附此敘明。
六、至兩造其餘之攻擊或防禦方法及未經援用之證據，經本院斟
    酌後，認為均不足以影響本判決之結果，自無逐一詳予論駁
    之必要。併此敘明。
七、據上論結，本件乙○之上訴為一部有理由，一部無理由；臺
    北看守所之上訴為無理由，依民事訴訟法第450條、第449條
    第1項、第78條、第79條，判決如主文。
中    華    民    國    97    年    12    月    23    日
                    民事第六庭
                        審判長法  官  林鄉誠
                              法  官  梁玉芬
                              法  官  許紋華
正本係照原本作成。
不得上訴。
中    華    民    國    97    年    12    月    24    日
                              書記官  潘大鵬


司法院資訊處製作；財團法人民間司法改革基金會備份。
